【裁判字號】    98,台上,1787
【裁判日期】    980402
【裁判案由】    業務過失致人於死等罪
【裁判全文】
最高法院刑事判決            九十八年度台上字第一七八七號
上  訴  人  甲○○
選任辯護人  劉興文律師
上  訴  人  乙○○
            丙○○
上列上訴人等因業務過失致人於死等罪案件，不服台灣高等法院
台南分院中華民國九十五年六月二十八日第二審判決（九十四年
度勞安上訴字第七八四號，起訴案號：台灣嘉義地方法院檢察署
九十三年度偵字第六六四八號），提起上訴，本院判決如下：
    主  文
上訴駁回。
    理  由
一、業務過失致人於死部分：
按刑事訴訟法第三百七十七條規定，上訴於第三審法院，非以判
決違背法令為理由，不得為之。是提起第三審上訴，應以原判決
違背法令為理由，係屬法定要件。如果上訴理由書狀並未依據卷
內訴訟資料，具體指摘原判決不適用何種法則或如何適用不當，
或所指摘原判決違法情事，顯與法律規定得為第三審上訴理由之
違法情形，不相適合時，均應認其上訴為違背法律上之程式，予
以駁回。本件上訴人甲○○上訴意旨略稱：（一）、證人乙○○
證稱：伊不認識甲○○，甲○○無與伊、小強（丙○○）、侯春
田合夥作爆竹，伊只認識侯春田，侯春田向伊借豬舍時，伊係無
償借與使用等語，否認甲○○有參與本件之合夥製造爆竹。證人
侯冠丞於第一審證稱：伊曾聽其弟（即死者侯韋任）說，該爆竹
工廠之負責人為侯春田、「小強」即丙○○和地主即乙○○等語
，亦未聽說過甲○○是合夥人。原審對此有利於甲○○之證據，
不予採納，亦未說明其理由，有判決不備理由之違法。（二）、
原判決將丙○○不利於甲○○之證詞採為證據，而丙○○之證詞
屬共同被告之陳述，仍須有其他必要之證據補強，才能採為證據
，且其證詞並非毫無瑕疵，原判決未詳查是否尚有其他補強證據
足資佐證，即採為證據，自屬違誤。（三）、甲○○雖於測謊時
有不安之情緒波動反應，而未通過測謊，但測謊之結果不可作為
有罪之唯一證據，仍須有其他補強證據，原判決在欠缺補強證據
之情形下，即憑此認定甲○○有出資合夥作爆竹，自有違誤。（
四）、甲○○於原審曾聲請傳喚證人陳見得，以證明陳見得曾受
丙○○之邀前往案發地施作水電，雖後來未前往，但證人可證明
本案乃丙○○即小強自行處理，與甲○○無關；傳喚證人邱水文
、黃文欽、王太原證明丙○○因向甲○○借款不成，懷恨在心，
挾怨報復，誣指甲○○為其合夥股東；另傳喚李榮諭以證明李榮
諭事情發生後，曾去丙○○之住處，詢問有那些合夥人，丙○○
及其妻稱甲○○並未合夥，可證明甲○○與本案無關。原審既未
傳喚上述證人，亦未說明不予傳喚之理由，有應於審判期日調查
之證據，而未予調查之違法等語。上訴人乙○○上訴意旨略稱：
（一）、並無證據可資認定乙○○有共同經營地下爆竹工廠之事
實，至於乙○○之妻陳英鳳固曾幫忙侯春田送飲料至本件廢棄豬
舍給工人喝，並曾幫忙侯春田持估價單交付丙○○簽收，及曾於
黃振明受僱將機器載至本件廢棄豬舍時到場，然此均係陳英鳳個
人之行為，與乙○○無涉，原判決竟不採乙○○之辯解及卷內其
他有利於乙○○之證據，僅因乙○○與陳英鳳係夫妻、乙○○行
動不便，即在毫無證據之情況下，推測乙○○將提供豬舍為爆竹
工廠之相關配合事宜委之陳英鳳，而認定乙○○亦是本件地下爆
竹工廠負責人，尚嫌速斷。（二）、丙○○從偵查至第一審交互
詰問，均供稱從頭到尾只與死者侯春田接洽，從未與乙○○談及
地下爆竹工廠經營之事，有關乙○○涉案部分，係從侯春田處轉
述得知，故原審受命法官於整理丙○○不爭執部分時自行加入「
以一千元向乙○○、侯春田收受」等文字，顯有誤導採證之違法
。（三）、乙○○是否為本案地下爆竹工廠之合夥人？領有多少
報酬或利潤？有無犯罪所得？與其他合夥人是否有犯意聯絡及行
為分擔等有關業務過失致人於死之構成要件事實，均仍未見原判
決於理由欄中說明，且判決理由採證違反交互詰問之精神，與事
實又諸多不符，足見乙○○確無本件判決書所記載之犯行等語。
上訴人丙○○上訴意旨略稱：（一）、丙○○迄未接到原審法院
言詞辯論期日之傳票，並無刑事訴訟法第三百七十一條所規定，
經合法傳喚無正當理由不到庭之情形。原審不待上訴人之陳述，
逕行判決，其判決自屬違背法令。（二）、丙○○係因檢察官曉
諭「轉為污點證人」，可從輕量刑，上訴人答應轉為污點證人，
才供出所有內幕（自白），而卻被依業務過失致人於死罪，判處
有期徒刑三年十月，顯然未「從輕量刑」，有違法令。（三）、
所謂「從事業務之人」，應指從事合法業務之人，丙○○合夥違
法製造爆竹煙火，不應認定為從事業務之人。且合夥出資供製造
爆竹煙火，在分工上只是運送爆竹煙火，並非親自從事製造爆竹
煙火，亦非從事業務之人。原判決認定丙○○係從事業務之人，
亦屬違背法令等語。
惟查本件原判決認定上訴人等，有原判決事實欄所記載之業務過
失致人於死之犯行，係依憑上訴人等之相關供述、證人即共同被
告丙○○、證人侯冠丞、侯文生、黃振明、侯祺煌、侯宏榮、陳
英鳳、蔡建明、許清祈、吳森村、林鴻儒、涂彩蓮、侯麗淑、侯
靜美、侯兩顧、侯明棋、汪水塗、侯寶南、曾明偉、曾廖葡萄、
曾秀湄、曾秀琴、王宜惠、莊秀蘭、陳黃冊、陳文森之證言、卷
附診斷證明書四紙、嘉義縣消防局民國九十三年七月一日嘉縣消
調字第○九三○○二○三八八號函所附火災原因調查報告書一份
、爆炸現場及遺體照片一百十八幀、行政院勞工委員會南區勞動
檢查所九十三年十月五日勞南檢製字第○九三一○一二一○二號
函所附初步檢查報告書一份、檢察官勘驗筆錄及相驗屍體證明書
與驗斷書各六份、法務部法醫研究所九十三年六月十一日法醫證
字第○九三○○○二○一二號函所附 DNA型別鑑定紀錄表一份及
法醫複驗鑑定書六份（九三醫鑑字第○八七二至○八七七號）、
租賃契約書二份、書寫有丙○○手機門號之統一發票一張、爆炸
現場位置圖、死者現場位置圖、現場情形照片、爆炸後現場死者
名單、示意圖及機具照片、扣押物品清單、笛炮炮頭估價單一本
、第一審法院於勘驗爆炸現場與大豐農舍之勘驗筆錄、照片十四
張及現場略圖二張、法務部調查局九十五年三月三十一日調科南
字第○九五○○一三四二七○號測謊報告書、扣案空氣壓縮機、
大型壓藥機與小型壓藥機各一台、攪拌機二台、長方形曬火藥木
盤十四個、火藥烤箱一座、火藥原料混合圓桶網二個、裝火藥之
圓紙桶十二個、白色顆粒火藥少許一桶、工作手套六雙等物，予
以綜合判斷，因而維持第一審關於依想像競合犯論處上訴人等從
事業務之人，因業務上之過失致人於死罪刑部分之判決，駁回此
部分上訴人等在第二審之上訴，已詳予說明其所憑之證據及認定
之理由。而以上訴人甲○○、乙○○雖均否認有上揭犯行，甲○
○辯稱：伊只是向丙○○購買炮竹而已，不是爆竹工廠之合夥人
，是丙○○挾怨陷害，壓藥機等物都是些要報廢的東西，伊不知
被載到那裡去。乙○○辯稱：伊只是單純將豬舍借予侯春田使用
，不是地下爆竹工廠合夥人，侯春田只向伊說要做塑膠射出，沒
有說要作爆竹各等語。然查丙○○於第一審結證稱：本件地下爆
竹工廠是伊、侯春田、甲○○和乙○○四人合夥，當初是侯春田
說甲○○找其合作製造爆竹，要伊去找甲○○談，伊就找甲○○
，甲○○表示願意提供資金，並幫伊出錢，叫伊去找侯春田，伊
找侯春田講好後，回報給甲○○，伊等就開始合作該地下爆竹工
廠。爆竹工廠資金是伊和甲○○各負責二分之一，甲○○先幫伊
出新台幣（下同）二十五萬元，伊分三次向甲○○拿六萬、十四
萬、三十萬元，總數共五十萬元，爆竹工人則是侯春田找的，做
爆竹火藥的機器是九十二年間，伊與甲○○、許清祈、蔡建明四
人合夥後留下來的，歸甲○○所有，放在甲○○親戚（侯文生）
家，嗣後是侯春田搬來使用的。本來跟侯春田說好爆竹一袋的結
算價錢是一千元，但九十三年五月中旬時，伊到地下爆竹工廠載
貨，侯春田跟伊說，地主乙○○說要入夥，才願意提供土地，因
此讓乙○○加入，但一袋爆竹增為一千五百元，侯春田還說不須
付租金給乙○○。爆竹利潤分配的方式是伊分別和甲○○與侯春
田結算，侯春田再和乙○○結算，工人薪水及雜支則是侯春田負
責。伊載運爆竹的白色小貨車是甲○○所提供，伊駕駛小貨車去
地下爆竹工廠載運炮頭時，都是侯春田先在外面跟伊點貨，點完
貨後，侯春田或乙○○的太太陳英鳳會從乙○○的家中，拿出寫
好數量的估價單給伊簽收；伊去載運爆竹時，有時在外面會碰到
乙○○，製造爆竹的房間，平時門都沒有關，任何人都可以自由
出入，陳英鳳都有在那邊出入，會在那邊走來走去巡視，陳英鳳
也曾拿冷飲去給房間裡面的工人喝等語。參酌證人侯祺煌證稱：
爆炸現場的機器是甲○○的，是之前彼等合夥留下來，有些放在
侯文生那邊，由侯春田叫人載到爆炸工廠那邊。黃振明證稱：伊
在九十三年五月初某日，臨時受僱於侯春田將油壓機二台、白鐵
水塔一個、空氣壓縮機一台及電線等物品載到本件爆炸地點時，
侯春田到路旁邊的田裡叫乙○○的太太陳英鳳，陳英鳳說豬舍有
空位就放，要叫工人來幫忙，並指明陳英鳳即係乙○○太太。林
鴻儒陳稱：估價單一本係警方在乙○○住處客廳酒櫃上層置物處
查扣。侯文生證稱：油壓機二台等物是甲○○寄放，伊有看到侯
春田叫黃振明開吊車載運這些東西，侯春田說有經過甲○○同意
。侯冠丞證稱：伊曾在爆竹工廠工作一天，休息的時候，乙○○
的太太陳英鳳有拿飲料給伊等喝，也有看到伊等在工作，應該知
道是在做爆竹。陳英鳳證稱：伊有拿飲料去豬舍裡面靠路邊的房
間，給休息的工人喝，侯春田叫黃振明把機具載到豬舍時，伊在
豬舍外面種田，侯春田問機具要放在哪裡，伊說豬舍已經借你了
，可隨便放，伊有一、二次拿過估價單給外面來載東西的人簽收
。侯宏榮證稱：九十三年六月間，伊看見甲○○在伊的店裡，交
付三十萬元給丙○○，丙○○沒有說什麼話，只是點清各等語。
甲○○、丙○○經原審囑託法務部調查局對其實施測謊結果，甲
○○就問題之「(1)爆竹工廠其未出錢、(2)其付錢給丙○○時都有
收到爆竹」，經測試，呈現情緒波動之反應，研判有說謊；丙○
○就問題之「交付爆竹給甲○○時，其未收到錢」，未呈現情緒
波動，研判未說謊，有上述測謊報告書足憑，再佐以卷內其他資
料，相互參照以觀，丙○○所證確屬真實，是甲○○、乙○○均
係本件地下爆竹工廠之負責人，足堪認定。而乙○○因有病在身
，行動較為不便，故而將提供豬舍為爆竹工廠之相關配合事宜（
例如機具置放位置、提供飲料及執據予人簽收等）委之陳英鳳代
勞。就甲○○、乙○○否認犯罪，所辯各節，認係卸責之詞，不
足採信，於理由內予以指駁。復說明陳英鳳另附和乙○○證稱：
伊有一、二次拿估價單給來載東西的人簽收，拿飲料給工人，均
是受侯春田所託而為，伊與乙○○均不知道侯春田等在製造爆竹
。侯宏榮另證稱：甲○○交付三十萬元給丙○○時，甲○○說是
貨款。乙○○於原審證稱：伊不認識甲○○，甲○○沒有向伊承
租豬舍作爆竹，甲○○無與伊、小強、侯春田合夥作爆竹，伊只
認識侯春田，侯春田向伊借豬舍時伊無償借與使用各等語。以及
證人侯祺煌、林益有、黃老吉、許明泉於第一審之證言，何以不
足採為甲○○、乙○○有利之證明。與乎侯春田與侯韋任均已死
亡，無法傳訊作證。所為論斷，均有卷存資料可資覆按，從形式
上觀察，並無所謂違背法令之情形。按刑法上所謂業務，係以事
實上執行業務者為標準，即指以反覆同種類之行為為目的之社會
的活動而言﹔執行此項業務，縱令未按法定程序申請核可，但仍
無礙於業務之性質。丙○○與侯春田、甲○○、乙○○合夥設置
爆竹工廠，長期僱用工人製造爆竹煙火銷售牟利業務，雖未申請
爆竹煙火製造許可並獲得許可文件，且未經勞動檢查機構審查或
檢查合格，然其既以此為業，仍不得謂製造爆竹煙火銷售非其業
務。原判決因認丙○○與甲○○、乙○○均為從事爆竹煙火製造
銷售業務之人，係從事業務之人，於法難認有違。第二審法院審
判期日，被告經合法傳喚，無正當之理由不到庭者，得不待其陳
述，逕行判決，此觀刑事訴訟法第三百七十一條規定自明。原審
指定九十五年六月十四日上午十時為審判期日之傳票，已於同年
四月十七日上午十一時送達丙○○嘉義縣朴子市竹子里鴨母寮四
三九巷五十三號住處，因未獲會晤本人亦無受領文書之同居人或
受僱人，已將文書寄存於嘉義縣警察局朴子分局竹村派出所，並
作送達通知書兩份，一份黏貼於其住所門首，另一份置於該送達
處所信箱，有送達證書在卷足稽。依刑事訴訟法第六十二條準用
民事訴訟法第一百三十八條第二項之規定，該寄存送達，自寄存
之日起，經十日發生效力。嗣丙○○於審判期日不到庭，原判決
因而以其經合法傳喚，無正當理由不到庭，爰不待其陳述逕行判
決，於法自屬有據。丙○○上訴意旨指摘其違法，尚有誤會。刑
罰之輕重，係事實審法院裁量權之行使，苟已斟酌刑法第五十七
條各款情狀而未逾越法定刑度，即不得遽指為違法。本件原判決
以第一審審酌丙○○為牟取暴利，未經許可即從事爆竹煙火之製
造，罔顧地下爆竹工廠對於民眾生命、財產之潛在危險性，輕忽
社會公共安全之維護及勞工之人身安全，造成六死四傷，附近百
餘公尺內之學校及民宅門窗亦遭炸毀，損害慘重，及其犯罪動機
、手段、目的、犯後尚能坦承犯行、有意願賠償部分被害人之損
害等一切情狀，就其犯業務上之過失致人於死罪部分，在法定刑
範圍內量處有期徒刑三年十月，為無不合，而予維持，並駁回此
部分丙○○在第二審之上訴，於法難認有違。按諸丙○○此部分
所處之刑已較甲○○、乙○○各處有期徒刑四年八月為輕，其上
訴意旨猶以原判決未「從輕量刑」，就原審之裁量權行使，指摘
為違背法令，難謂係適法上訴第三審之理由。當事人聲請調查之
證據如事實審未予調查，又未認其無調查之必要，以裁定駁回之
，或於判決理由予以說明者，其踐行之訴訟程序，雖屬違法，但
此項訴訟程序之違法，必須所聲請調查之證據確與待證事實有重
要之關係，就其案情確有調查之必要者，方與刑事訴訟法第三百
七十九條第十款之「應於審判期日調查之證據」相當，而為當然
違背法令，始得為上訴第三審之理由。因之，此項「調查之必要
性」，上訴理由必須加以具體敘明，若其於上訴理由狀就此並未
敘明，而依原判決所為之證據上論斷，復足認其證據調查之聲請
，事實審法院縱曾予調查，亦無從動搖原判決就犯罪事實之認定
者，即於判決顯無影響，依刑事訴訟法第三百八十條之規定，自
仍應認其上訴為非合法。甲○○確係本案煙火爆竹工場之合夥人
之一，出資並提供機具，原判決除依憑丙○○之證言外，並參酌
卷內其他資料，予以綜合判斷，並非僅憑丙○○之證言，或甲○
○測謊資料為論斷，有如前述，其事證已臻明確。甲○○於原審
雖曾聲請傳訊證人陳見得、邱水文、黃文欽、王太原、李榮諭等
，但彼等對於甲○○是否為煙火爆竹工場之合夥人，並未親身經
歷其事，所列待證事實，或係聽聞自丙○○，或係丙○○直接經
歷之事，是否有其事，丙○○既已到庭作證，原審未再傳喚彼等
作無益之調查，尚與所謂「應於審判期日調查之證據未予調查」
之情形有別。雖原審未認其無調查之必要，以裁定駁回之，或於
判決理由予以說明，行文有欠妥適，惟原審法院縱予調查，亦無
從動搖原判決就此部分犯罪事實之認定，即於判決顯無影響，亦
不得執為合法上訴第三審之理由。甲○○、乙○○確有此部分犯
行，原判決已詳予論述，對於乙○○於原審所為證言，何以不足
採為甲○○有利之認定，亦加以說明。上訴人等其餘上訴意旨，
並未依據卷內資料具體指摘原判決有何違背法令之情形，徒憑己
意，或就原判決已有調查說明之事項，或就原審證據取捨及判斷
證據證明力之職權行使，泛指原判決關於此部分違法，再為事實
上之爭執，難認係適法上訴第三審之理由。至於甲○○上訴意旨
（一）所引證人侯冠丞於第一審之證言，係屬傳聞證據，不具證
據能力，不得採為證據，原判決未說明不採之理由，行文縱或有
欠周全，但於判決顯無影響，亦不得執為合法上訴第三審之理由
。上訴人等此部分上訴均違背法律上之程式，應予駁回。
二、業務過失致人傷害等罪部分：
按刑事訴訟法第三百七十六條所列各罪之案件，經第二審判決者
，不得上訴於第三審法院，為該法條所明定。本件上訴人等犯刑
法第一百七十六條（準用同法第一百七十三條第二項）之準失火
罪、第二百八十四條第二項前段之業務過失致人傷害罪，勞工安
全衛生法第三十一條第一項之罪，爆竹煙火管理條例第二十三條
前段之罪，勞動檢查法第三十四條第一項第一款之罪部分，均屬
刑事訴訟法第三百七十六條第一款之案件。依首開說明，既經第
二審判決，自不得上訴於第三審法院。縱認上訴人等所犯刑法第
一百七十六條（準用同法第一百七十三條第二項）之準失火罪、
第二百八十四條第二項前段之業務過失致人傷害罪，勞工安全衛
生法第三十一條第一項之罪部分，與前述犯業務過失致人於死罪
部分，有想像競合犯關係，為裁判上一罪，但其業務過失致人於
死罪部分之上訴為不合法，本院應從程序上予以駁回，而無從為
實體上判決，對於輕罪部分之此部分，亦無從適用審判不可分原
則，為實體上審判。上訴人等竟復一併提起上訴，顯為法所不許
，亦應予駁回。
據上論結，應依刑事訴訟法第三百九十五條前段，判決如主文。
中    華    民    國  九十八  年    四    月    二    日
                      最高法院刑事第一庭
                          審判長法官  董  明  霈
                                法官  林  茂  雄
                                法官  張  祺  祥
                                法官  宋      祺
                                法官  陳  祐  治
      本件正本證明與原本無異
                                      書  記  官
中    華    民    國  九十八  年    四    月    八    日
                                                      Ｅ


司法院資訊處製作；財團法人民間司法改革基金會備份。
